【裁判字號】    99,易,180
【裁判日期】    990414
【裁判案由】    違反妨害兵役治罪條例
【裁判全文】
臺灣彰化地方法院刑事判決               99年度易字第180號
公  訴  人  臺灣彰化地方法院檢察署檢察官
被      告  甲○○
上列被告因違反妨害兵役治罪條例案件，經檢察官聲請簡易判決
處刑（98年度偵緝字第434 號），本院受理後（98年度簡字第19
46號），認不宜以簡易判決處刑，改行通常程序，判決如下：
    主  文
甲○○無罪。
    理  由
一、本件所引證據，公訴人、被告均不爭執證據能力，亦無違法
    取得或其他不得做為證據之事由，均有證據能力，合先敘明
    。
二、公訴意旨略以：被告甲○○係後備軍人，原住於彰化縣彰化
    市○○里○○路○ 段132 巷1 號，明知應受教育召集，猶基
    於避免召集之意圖，於遷出原住所後，無故不依規定申報，
    致使彰化縣後備指揮部所發被告應於97年12月16日報到之教
    育召集令，分別於97年12月3 日、4 日、5 日實施3 次寄存
    送達，均無人簽收，而無法將教育召集令通知被告，被告亦
    因而未於97年12月16日前往指定地點報到，因認被告所為涉
    犯妨害兵役治罪條例第10條第1 項第3 款之居住處所遷移，
    無故不依規定申報罪嫌等語。
三、按犯罪事實應依證據認定之，無證據不得認定其犯罪事實，
    刑事訴訟法第154 條第2 項定有明文。再按認定犯罪事實所
    憑之證據，雖不以直接證據為限，間接證據亦包括在內，然
    無論直接證據或間接證據，其為訴訟上之證明，須於通常一
    般之人均不致有所懷疑，而得確信其為真實之程度者，始得
    據為有罪之認定，倘其證明尚未達此一程度，而有合理之懷
    疑存在而無從使事實審法院得有罪之確信時，即應由法院為
    諭知被告無罪之判決，此觀最高法院76年台上字第4986號判
    例自明。而檢察官認被告涉犯前開罪嫌，無非係以被告於偵
    訊中之自白，彰化縣後備指揮部98年2 月16日後彰化動字第
    0980000620號函所附教育召集令之交付通知、未申報戶籍遷
    移調查表、送達召集令照片等，為其論據。
四、訊據被告甲○○固坦承其遷移後未申報戶籍致使教育召集之
    召集令無法送達等情，然堅詞否認有何違反妨害兵役治罪條
    例之犯行，並辯稱：其原本在彰化之戶籍地係租賃居住，後
    因工作關係遷移至臺中住在公司宿舍，後因公司不再提供宿
    舍，又自行在臺中租屋居住，因為一直沒有固定的地址，才
    沒有申報戶籍等語。經查：
  (一)按妨害兵役治罪條例第10條第3 項、第1 項之規定，已就本
    罪行為人之主觀要件即「意圖避免召集處理」予以明文化，
    是行為人主觀上須「意圖避免召集處理」，且居住處所遷移
    ，無故不依規定申報，致使召集令無法送達者，始係犯妨害
    兵役治罪條例第10條第1 項第3 款、第3 項之罪而應依同條
    例第6 條科刑；尚難以行為人「居住處所遷移，無故不依規
    定申報者」，即遽認係「以意圖避免召集論」。故行為人若
    無避免召集處理之意圖，縱因疏失而未依規定申報居住所遷
    移致使召集令無法送達，仍不得以該罪相繩，有臺灣高等法
    院暨所屬法院92年法律座談會刑事類提案第20號討論結論可
    資參考。
  (二)查被告於95年11月1 日至永豐棧酒店工作（址設於臺中市○
    ○○路○ 段9 號），並曾居住於該酒店提供之宿舍（位於臺
    中市○○路○ 段84-1號），現又另租屋居住於臺中市○○區
    ○○街26-4號，有永豐棧酒店在職證明書、住宿證明書等在
    卷可稽。足見被告確係因工作關係而遷移戶籍，並數次轉換
    住所，是其辯稱並無避免召集之意圖，係因工作關係遷移住
    所，因尚無固定永久之地址故未申報戶籍遷移等語，非屬無
    據，揆諸前揭說明，尚難遽以本罪相繩，此外，復查無其他
    證據足證被告有起訴書所載之犯行，依首揭法條及判例之意
    旨，自應為無罪之諭知。
據上論斷，應依刑事訴訟法第301條第1 項，判決如主文。
本案經檢察官賴志盛到庭執行職務。
中    華    民    國    99    年    4     月    14    日
                  刑事第五庭  法  官  王奕勛
以上正本證明與原本無異。
如不服本判決應於收受判決後10日內向本院提出上訴書狀，並應
敘述具體理由；其未敘述上訴理由者，應於上訴期間屆滿後20日
內向本院補提理由書（均須按他造當事人之人數附繕本）「切勿
逕送上級法院」。
中    華    民    國    99    年    4     月    14    日
                               書記官  戴國安

司法院資訊處製作；財團法人民間司法改革基金會備份。
